【裁判字號】    97,上訴,1476
【裁判日期】    971120
【裁判案由】    偽造文書
【裁判全文】
臺灣高等法院臺中分院刑事判決        97年度上訴字第1476號
上  訴  人  臺灣臺中地方法院檢察署檢察官
被      告  戊○○
被      告  丙○○
上二人共同
選任辯護人  宋永祥律師
被      告  庚○○
                    號
上列上訴人因被告等偽造文書案件，不服臺灣臺中地方法院96年
度訴字第4696號中華民國97年5月5日第一審判決（起訴案號：臺
灣臺中地方法院檢察署96年度偵字第20857號），提起上訴，本
院判決如下：
      主  文
原判決關於庚○○部分撤銷。
庚○○行使偽造私文書，足以生損害於公眾及他人，處有期徒刑
伍月，如易科罰金，以銀元佰元即新臺幣玖佰元折算壹日，減
為有期徒刑貳月又拾伍日，如易科罰金，以銀元佰元即新臺幣
玖佰元折算壹日。偽造如附表編號1至編號5所示之簽名均沒收。
其餘部分上訴駁回。
      犯罪事實
一、庚○○係太子公寓大廈管理維護股份有限公司（下稱太子公
    司）之員工，負責輔導社區開會、會議記錄、管理員排班等
    工作，太子公司於民國 (下同)94年5月28日派遣其與另一名
    員工謝欣蓉，前往坐落於臺中市南屯區○○○○路海德公園
    社區，協助該社區住戶召開海德公園住戶第一次（94年度）
    區分所有權人會議，庚○○明知海德公園住戶於上述時、地
    所召開區分所有權人會議時，住戶吳啟龍之妻翁偉舒已在海
    德公園住戶94年區分所有權人會議簽到簿原本（下稱簽到簿
    原本）序號4簽章欄上簽「翁偉舒代」之簽名1枚、住戶大瑋
    建設企業股份有限公司（下稱大瑋公司）之員工張明川已在
    簽到簿原本序號10簽章欄上簽「張明川」之簽名1枚、住戶
    陳麗真已在簽到簿原本序號14簽章欄上簽「陳麗真」簽名1
    枚、住戶戊○○已在簽到簿原本序號16、26簽章欄上簽「戊○○」之簽名各1枚、住戶丙○○已在簽到簿原本序號17 、
    30簽章欄上簽「丙○○」之簽名各1枚，而住戶乙○○、林
    沁柔、丁○○並未出席該次會議，亦未授權庚○○簽名，於
    會議結束後，為達儘速完成工作，竟基於行使偽造私文書及
    使公務員登載不實事項於職務上所掌管公文書之犯意，於94
    年6、7月間某日，先在太子公司位於臺中市○○區○○路二
    段416號7樓之1辦公室內，在簽到簿原本序號11簽章欄上偽
    造「乙○○」簽名1枚、序號26備註欄上偽造「林沁柔」之
    簽名1枚、序號30備註欄上偽造「丁○○」之簽名1枚，旋即
    將簽到簿原本影印1份後，接續將簽到簿影本序號4簽章欄上
    「翁偉舒代」、序號10簽章欄上「張明川」、序號14簽章欄
    上「陳麗真」、序號11簽章欄上「乙○○」、序號16、26
    簽章欄上「戊○○」、序號17、30簽章欄上「丙○○」、序
    號26備註欄上「林沁柔」之簽名各1枚塗銷，並將序號1姓名
    欄更為楊金珠、序號7姓名欄加列林映君、序號11姓名欄更
    為乙○○、序號14姓名欄更為施焜棣、序號26姓名欄更為林
    沁柔、序號28姓名欄加列賴宜君，復在該簽到簿影本序號11
    簽章欄上偽造「乙○○」之簽名一枚、序號26簽章欄上偽造
    「林沁柔」之簽名1枚，完成後再影印3份（影印後偽造簽到
    簿影本原稿1份未扣案)，而偽造不實之海德公園住戶94 年
    區分所有權人會議簽到簿（詳如簽到簿所載23戶），通過住
    戶規約、管理費收取標準之訂定、臨時動議，選舉戊○○（
    所有權登記妻子賴如莉，賴如莉係名義上之主任委員）、丙○○（所有權登記妻子吳淑暖，吳淑暖係名義上之副主任委
    員）分別擔任海德公園住戶管理委員會（下稱海德公園管委
    會）之實際主任委員、副主任委員等事項，足生損害於乙○○、林沁柔、丁○○等人，庚○○並於94年7月15日檢具不
    實之簽到簿影本3份、海德公園住戶94年區分所有權人大會
    會議記錄、海德公園管委會委員組編名冊、使用執照、海德
    公園住戶規約、臺中市政府都市發展局執照起造人附表、臺
    中市政府都市發展局使用執照存根等文件，向臺中市政府南
    屯區公所報備依公寓大廈管理條例成立海德公園住戶管理委
    員會，使臺中市政府南屯區公所承辦之公務員將此不實事項
    登載於職務所掌管之公文書，並據以核發公寓大廈管理組織
    報備證明，足生損害於乙○○、林沁柔、丁○○等人及臺中
    市政府對公寓大廈管理之正確性。
二、案經丁○○訴由臺灣臺中地方法院檢察署檢察官偵查起訴。
      理  由
壹、程序方面：
一、按刑事訴訟法並無檢察官於偵查中訊問證人時，應予被告詰
    問機會之規定，故證人於檢察官偵查中訊問時未經被告進行
    詰問，仍有證據能力（最高法院96年度台上字第2786號判決
    意旨參照）。且按被告以外之人於偵查中向檢察官所為之陳
    述，除顯有不可信之情況者外，得為證據，刑事訴訟法第15
    9條之1第2項定有明文。證人林沁柔、賴坤詮、丙○○、吳
    啟龍、李玲慧、林永盛、楊金珠、李政峰、王秀卿、余宗憲
    、胡元祥、張明川、吳正坤、葉有岳、陳佩瑩、鄭皓文、謝
    欣蓉等人於偵查中所證述之內容，業據渠等具結擔保證詞之
    真實性，且渠等偵查中之證述又無不法取供情形，證述之內
    容具有任意性，咸無顯有不可信之情況，均有證據能力。
二、卷附告訴人向海德公園管理委員會取得上述簽到簿原本後影
    印1份（見95年度他字第6357號卷第34頁至第36頁）後於偵
    查中提出告訴，及臺中市南屯區公所於95年10月13日以公所
    民字第0950015429號函覆臺灣臺中地方法院檢察署所附被告
    庚○○偽造簽到簿影本1份（見95年度他字第6357號卷第59
    頁至第61頁），此2份內容不一之簽到簿，均係被告庚○○
    所偽造之文件，為其犯罪所用之物，業據被告庚○○供承在
    卷，屬非供述證據，且上述證據、海德公園住戶臨時區分所
    有權人大會會議紀錄、海德公園管委會委員組編名冊、使用
    執照、海德公園住戶規約等文件，係以證據之性質及其形狀
    作為證據資料，並經本院於審理時提示予被告戊○○、丙○○、庚○○、檢察官及辯護人辨認及告以要旨，渠等均無異
    議，本院認亦無何不當，依刑事訴訟法第159條之5之規定，
    均有證據能力。
三、卷附臺中市政府都市發展局執照起造人附表、臺中市政府都
    市發展局使用執照存根等文件，分屬於公務員職務上製作之
    紀錄文書、證明文書，並無顯不可信之情況，依刑事訴訟法
    第159條之4第1款之規定，均具有證據能力。
貳、實體方面：
甲、有罪部分：
一、上開犯罪事實，業據被告庚○○於原審及本院審理中坦承不
    諱，核與證人林沁柔、賴坤詮、丙○○、吳啟龍、李玲慧、
    林永盛、楊金珠、李政峰、王秀卿、余宗憲、胡元祥、張明
    川、吳正坤、張明順、葉有岳、陳佩瑩、鄭皓文、謝欣蓉、
    己○○及告訴人丁○○分別於偵查、原審法院審理證述之情
    節大致相符，並有簽到簿2份、臺中市南屯區公所95年10月
    13 日公所民字第0950015429號函所附海德公園住戶94年區
    分所有權人大會會議紀錄、海德公園管委會委員組編名冊、
    使用執照、海德公園住戶規約、臺中市政府都市發展局執照
    起造人附表、臺中市政府都市發展局使用執照存根等文件在
    卷可稽，被告庚○○之自白與事實相符，應可採信，本件事
    證明確，其犯行洵堪認定。
二、按被告庚○○行為後，94年2月2日修正公佈，95年7月1日施
    行之刑法，其中第2條第1項「行為後法律有變更者，適用行
    為時之法律。但行為後之法律有利於行為人者，適用最有利
    於行為人之法律」之規定，係規範行為後法律變更所生新、
    舊法律比較適用之準據法，於刑法修正施行後，自應適用該
    修正後之第2條第1項之規定，為「從舊、從輕」之比較；又
    比較新舊法時，應就罪刑有關之共犯、未遂犯、想像競合犯
    、牽連犯、連續犯、結合犯，以及累犯加重、自首減輕暨其
    他法定加減原因（如身份加減）與加減例等一切情形，綜其
    全部罪刑之結果而為比較後，再適用有利於行為人之法律處
    斷，而不得一部割裂分別適用不同之新、舊法（最高法院24
    年上字第46 34號、29年上字第964號判例意旨及最高法院95
    年度第8次刑事庭會議決議參照）。茲就本件適用之法律比
    較如下：
  修正後刑法第33條第5款規定「罰金：新臺幣一千元以上，
    以百元計算之。」，與修正前刑法第33條第5款規定「罰金
    ：1元以上。」不同。比較結果，以舊法較有利於被告，依
    刑法第2條第1項規定，應適用修正前刑法第33條第5款規定
    。
  修正前刑法第41條第1項前段規定：「犯最重本刑為5年以下
    有期徒刑以下之刑之罪，而受6個月以下有期徒刑或拘役之
    宣告，因身體、教育、職業、家庭之關係或其他正當事由，
    執行顯有困難者，得以1元以上3元以下（按指銀元）折算1
    日，易科罰金。」，又依修正前罰金罰鍰提高標準條例第2
    條前段（現已刪除）規定，就其原定數額提高為100倍折算1
    日，被告行為時之易科罰金折算標準，最高應以銀元300元
    折算1日，經折算為新臺幣後，以新臺幣900元折算為1日。
    惟修正後之刑法第41條第1項前段則規定：「犯最重本刑為5
    年以下有期徒刑以下之刑之罪，而受6個月以下有期徒刑或
    拘役之宣告者，得以新臺幣1000元、2000元或3000元折算1
    日，易科罰金。」，比較修正前後之易科罰金折算標準，以
    修正前之規定有利於被告，依刑法第2條第1項規定，應適用
    修正前之規定。
  被告行為時之刑法第55條後段規定：「犯一罪而其方法或結
    果之行為犯他罪名，從一重處斷」，惟修正後之刑法已刪除
    牽連犯之規定，此刪除雖非犯罪構成要件之變更，但顯已影
    響行為人刑罰之法律效果，自屬法律變更，比較修正前、後
    之規定，以修正前牽連犯之規定，有利於被告，依刑法第第
    2條第1項規定，應適用修正前之規定。至修正後刑法第55條
    但書之規定係科刑之限制，為法理之明文化，非法律之變更
    。
  被告行為後，刑法施行法增訂第1條之1，於95年6月14日公
    布，並於同年7月1日施行，將貨幣單位由銀元改為新臺幣，
    係在替代罰金罰鍰提高標準條例部分條文，與適用罰金罰鍰
    提高標準條例之結果相同，對於被告而言並不生有利或不利
    之問題，其性質屬於特別準據法，應予優先適用。
三、按文書為表現足以證明法律上之權利義務或事實，或足以產
    生法律上權利義務關係或事實之「意思表示」，亦即須具有
    法律效果之意思表示。又刑法上之「偽造」「變造」文書罪
    ，係二種不同犯罪形態之犯行，不容混淆。前者指無該文書
    之制作權而冒用他人名義，所制作內容不實之文書而言；後
    者指無文書改作權之人，就已存在之真正文書，於不變更原
    有文書之本質，擅自更改或變更文書之內容，但未達於完全
    更新該文書之意義之謂 (最高法院83年度台上字第4059號判
    決參照)。查被告庚○○在前揭簽到簿原本上偽造「乙○○
    、林沁柔、丁○○」等人簽名，將簽到簿原本影印後，再將
    該簽到簿影本上「翁偉舒代」、「張明川」、「陳麗真」、
    「乙○○」、「戊○○」、「丙○○」、「林沁柔」之簽名
    塗銷，及在簽到簿影本偽造「乙○○」、「林沁柔」之簽名
    ，再將之影印3份影本，連同不實之海德公園住戶94年區分
    所有權人大會會議記錄等文件，向臺中市政府南屯區公所報
    備依公寓大廈管理條例成立海德公園大廈管理委員會之犯行
    ，被告庚○○已變更文書之內容而具創新性。核被告庚○○
    所為，係犯刑法第216條、第210條之行使偽造私文書罪、同
    法第214條之明知不實之事項，使公務員登載於職務上所掌
    之公文書罪 (至被告庚○○將序號1姓名欄更為楊金珠、序
    號7姓名欄加列林映君、序號11姓名欄更為乙○○、序號14
    姓名欄更為施焜棣、序號26姓名欄更為林沁柔、序號28 姓
    名欄加列賴宜君，僅係更正會議當時所有權人之姓名，無涉
    偽造)。被告同時於簽到簿原本上偽造「乙○○」、「丁○○」、「林沁柔」等人之簽名，同時將簽到簿影本上「翁偉
    舒代」、「張明川」、「陳麗真」、「乙○○」、「戊○○
    」、「丙○○」、「林沁柔」之簽名塗銷，同時於簽到簿影
    本上偽造「乙○○」、「林沁柔」之簽名，係一行為同時犯
    數罪名，均為想像競合犯，從一重處斷。被告庚○○在簽到
    簿原本上偽造「乙○○」、「丁○○」、「林沁柔」等人之
    簽名，及將簽到簿原本影印後，將該簽到簿影本上「翁偉舒
    」、「張明川」、「陳麗真」、「乙○○」、「戊○○」、
    「丙○○」、「林沁柔」等人之簽名塗銷，並在簽到簿影本
    偽造「乙○○」、「林沁柔」之簽名等行為，係基於同一偽
    造文書之犯意下之接續行為，其塗銷、偽造簽名係偽造簽到
    簿私文書之部分行為，偽造私文書後持以行使，偽造之低度
    行為應為行使之高度行為所吸收，均不另論科。被告所犯行
    使偽造私文書、明知不實之事項，使公務員登載於職務上所
    掌之公文書罪間，有手段目的之牽連關係，應依修正前刑法
    第55條後段規定，從一重論以行使偽造私文書罪處斷。公訴
    人僅就被告庚○○在簽到簿原本上偽造「丁○○」、「林沁
    柔」簽名之行為提起公訴，對被告庚○○在簽到簿原本上偽
    造乙○○之簽名及將簽到簿影本上「翁偉舒代」、「張明川
    」、「陳麗真」、「戊○○」、「丙○○」、「林沁柔」、
    「乙○○」等人之簽名塗銷暨在簽到簿影本偽造「乙○○」
    、「林沁柔」之簽名等犯行，雖均漏未起訴，然該等事實與
    公訴人起訴判罪之犯罪事實，具有實質及裁判上一罪之關係
    ，為起訴效力所及，本院自應併予審理。原審此部分予以論
    罪科刑固非無見，惟原審未將被告偽造乙○○姓名部分併予
    論科，則有未洽，檢察官以此為由上訴，有理由，應由本院
    將原審此部分判決撤銷改判，爰審酌被告庚○○未曾受有期
    徒刑以上之刑宣告 (見卷附台灣高等法院被告前案紀錄表)
    ，素行尚佳，但其為儘速達成海德公園住戶管理委員會向臺
    中市南屯區公所申備設立之目的，竟以上述非法手段偽造告
    訴人丁○○等人之簽名及塗銷「張明川」等人之簽名，偽造
    不實會議簽到簿，使臺中市政府南屯區公所承辦之公務員將
    此不實事項登載於職務所掌管之公文書，並據以核發公寓大
    廈管理組織報備證明，足生損害於林沁柔、丁○○、乙○○
    等人之權益及臺中市政府對公寓大廈管理之正確性，行為自
    屬可議，迄今未與丁○○、林沁柔等人和解，賠償渠等所受
    之損害，及其犯罪後坦承犯行，態度尚佳等一切情狀，量處
    如主文第二項所示之刑，並諭知易科罰金之折算標準。並依
    中華民國96年罪犯減刑條例第2條第1項第3款規定減其宣告2
    分之1，並諭知易科罰金之折算標準。至被告庚○○於上開
    會議簽到簿原本序號11簽章欄偽造「乙○○」簽名1枚（如
    附表編號1所示），序號26、30備註欄上分別偽造「林沁柔
    」、「丁○○」之簽名各1枚（如附表編號2、3所示)，嗣已
    將簽到簿原本交由海德公園住戶管理委員會保管，另其在上
    述會議簽到簿影本序號11簽章欄偽造「乙○○」簽名1枚及
    序號26簽章欄上偽造「林沁柔」簽名1枚後，影印3份（計『
    乙○○』、『林沁柔』之簽名各4枚，詳如附表編號4、5所
    示)，嗣亦將偽造之簽到簿影本原稿1份交回太子公寓大廈管
    理維護股份有限公司，影印之3份則由被告庚○○連同上述
    海德公園住戶94年區分所有權人大會會議記錄等文件，向臺
    中市政府南屯區公所報備依公寓大廈管理條例成立海德公園
    住戶管理委員會使用，偽造之會議簽到簿均非被告庚○○所
    有，自不應另為沒收之諭知，惟上述簽到簿原本及影本簽章
    欄、備註欄如附表編號1至編號5所示偽造「乙○○」、「林
    沁柔」、「丁○○」之簽名各5枚、5枚、1枚 (丁○○)，不
    問屬於犯人與否，均應依刑法第219條之規定予以宣告沒收
    。
乙、無罪部分：
一、公訴意旨略以：被告戊○○、丙○○於94年間分別擔任海德
    公園大廈管理委員會之實際主任委員（其妻賴如莉係名義主
    任委員）、副主任委員（其妻吳淑媛係名義上之副主住委員
    ），彼等與被告庚○○共同基於犯意聯絡，均明知海德公園
    住戶於94年5 月28日召開區分所有權人會議時，住戶林沁柔
    、丁○○並未實際出席參與開會，亦未授權渠等簽名，竟於
    出席人員簽到簿上偽造前揭林沁柔、丁○○之簽名，並由被
    告庚○○任會議記錄，於會議紀錄上記載實際出數為23人，
    通過訂定規約及成立管理組織決議案，再由被告庚○○持前
    揭內容不實之資料併同其他法定文件，於94年7 月15日，向
    臺中市政府南屯區公所報備依公寓大廈管理條例成立海德公
    園大廈管理委員會，使臺中市政府南屯區公所承辦之公務員
    將此一不實事項登載於職務所掌之公文書，並據以核發公寓
    大廈管理組織報備證明，足生損害於林沁柔、丁○○及臺中
    市政府管理公寓大廈管理組織之正確性。因認被告戊○○、
    丙○○共同涉犯刑法第216 條、第210 條之行使偽造私文書
    罪嫌、同法第214 條之明知不實之事項，使公務員登載於職
    務上所掌之公文書罪嫌云云。
二、按犯罪事實應依證據認定之，無證據不得認定犯罪事實；不
    能證明被告犯罪者，應諭知無罪之判決，刑事訴訟法第154
    條第2項、第301條第1項分別定有明文。又事實之認定，應
    憑證據，如未能發現相當證據，或證據不足以證明，自不能
    以推測或擬制之方法，為裁判基礎（最高法院40年台上字第
    86號判例參照）；且認定犯罪事實所憑之證據，雖不以直接
    證據為限，間接證據亦包括在內，然無論直接證據或間接證
    據，其為訴訟上之證明，須於通常一般之人均不致有所懷疑
    ，而得確信其為真實之程度者，始得據為有罪之認定，倘其
    證明尚未達此一程度，而有合理之懷疑存在而無從使事實審
    法院得有罪之確信時，即應由法院諭知被告無罪之判決（最
    高法院76年台上字第4986號判例參照）。
三、經查：本件公訴人認被告戊○○、丙○○涉有上開犯行，係
    以被告戊○○於偵查坦承在簽到簿上書寫林沁柔之姓名，林
    沁柔未出席、被告丙○○於偵查中供認曾在簽到簿書寫丁○○之姓名，且證人丁○○、林沁柔、己○○於偵查中證述渠
    等未出席上述會議，亦未授權被告等人簽名，太子公司之員
    工即證人謝欣蓉於偵查證述其與被告庚○○幫忙上開會議之
    召開，彼等負責簽到簿，印象中未看到簽章欄由被告戊○○
    、丙○○先簽名，下方再簽由住戶名字之情形，及海德公園
    大廈住戶94年度區分所有權人大會會議紀錄、簽到簿、住戶
    規約等文件為據。
四、訊據被告戊○○、丙○○固坦承參與上開會議，並經住戶推
    選渠等分別擔任實際主任委員及副主住等事實不諱，惟均堅
    決否認有行使偽造私文書及明知不實之事項，使公務員登載
    於職務上所掌之公文書等犯行，被告戊○○辯稱：開會前伊
    打電話通知林沁柔的先生己○○出席，伊答應代理己○○出
    席後，方在序號26簽章欄上只簽伊本人之名字，伊未偽造林
    沁柔、己○○、乙○○之簽名，而備註欄上「林沁柔」之簽
    名並非伊簽的，會議紀錄係由顧問管理公司處理，沒有經過
    管委會等語。被告丙○○則辯稱：丁○○之夫李文鴻於開會
    前，曾以電話委託伊於會議中提案表示不加入社區管理，伊
    因而在簽到簿序30簽章欄上簽本人之名字。會議中就丁○○
    所屬特區A戶部分，伊以臨時動議之方式提出，依該會議記
    錄所載『七、特A、特B二戶是否納入海德公園管理體系內』
    乙案可證，伊受特區A戶之委託代為提案，以代理之名義出
    席，並簽伊本人之「丙○○」名字，並未冒用「張珠」之名
    義出席及簽名，亦未偽造乙○○之簽名，備註欄上「張珠」
    之簽名，非伊所簽，伊等只負責開會，能否完成報備，與伊
    等無關等語。經查：
  證人己○○於偵查證述：「（問：『提示海德公園住戶94年
    度區分所有權人會議簽到簿』上面『林沁柔』簽名是何人所
    簽？）林沁柔是我太太，我不知道簽到簿上的『林沁柔』簽
    名是何人所簽，我忘了開會當時有無授權他人簽『林沁柔』
    簽名。」、「（問：當時戊○○有無以電話聯絡問說可不可
    以代簽？）我忘記了，時間太久了。」、「（問：有無授權
    戊○○簽『林沁柔』的簽名？）應該是沒有，但是如果是提
    意見，我會尊重他們的意見。」等語（見偵卷第10頁）；於
    原審審理時證述：「（問：94年5月間海德公園臨時區分所
    有權大會時，你有無參加？）沒有。」、「（問：為何沒有
    參加？）因為我那天有事，我委託戊○○幫我出席。」、「
    （問：你於96年10月31日偵訊時為何提到你沒有授權戊○○
    簽名？『請提示中檢96年度偵字第20857號卷第10頁倒數第7
    行以下，並告以要旨』）我是授權給戊○○請他幫我開會。
    」等語（見原審卷第79頁反面），於本院證述：「問：為何
    你在偵查中，或稱忘記了或稱沒有授權戊○○簽林沁柔的名
    字，在地院作證卻說有委託戊○○幫你出席或幫你開會，應
    有矛盾，請加以說明？答：第一次檢察官傳訊的時候，距離
    檢察官問我有沒有授權戊○○簽林沁柔的簽名時間已經很久
    ，所以我回答我忘記了，但我事後回想，因為戊○○是主委
    ，我是裡面的公關，每次開會戊○○都會打電話給我，經過
    慢慢的回想，我才回想到他確實在開會之前有問我要不要參
    加開會，我就說有事不能去，請他幫忙開會、出席，所以我
    在地院審理時才會這麼說。」、「問：是否瞭解授權簽名與
    代理出席在法律上的意義，有什麼不一樣？答：授權簽名我
    必須要有授權書。代理出席我認為只要用電話說就可以了。
    」等語 (見本院97年10月30日筆錄 )，足見證人己○○於開
    會前曾授權被告戊○○出席會議，並未同時授權戊○○簽立
    其妻「林沁柔」之署押甚明。從而被告戊○○於簽到簿原本
    序號26簽章欄上簽立本人「戊○○」之署押1枚，用以表示
    係受委託人己○○之委任，代理出席會議，行使住戶之表決
    等權利，自難認有何不法。況附表編號1、3所示即簽到簿原
    本序號26備註欄上、簽到簿影本序號26簽章欄上分別有偽造
    「林沁柔」之署押，及簽到簿原本、影本序號11簽章欄上偽
    造之乙○○署押暨將簽到簿影本即附表編號4至編號10所示
    「張明川」等人之署押塗銷，均係被告庚○○於上揭時、地
    ，以上述方法所偽造，被告戊○○並不知情等節，業據證人
    即被告庚○○於原審及本院審理時證述綦詳 (見原審卷第76
    頁至第78頁反面、本院97年10月30日筆錄），檢察官認被告
    戊○○於偵查坦承在簽到簿上偽造「林沁柔」之署押云云，
    顯與事實不符，並無證據足證被告戊○○涉有上開犯行。
  證人即告訴人丁○○之夫李文鴻於原審法院審理時雖證稱：
    伊本來要找主委講我們這2戶臨路，不要加入管委員的組織
    ，但是沒有找到，後來在開區分所有權人會議前好幾個禮拜
    ，伊在車道遇到毆巴桑，她告訴伊開車出來的就副主委丙○○，伊跟丙○○表示我們這2戶是獨門獨院，是單獨的使用
    執照，伊不要加入海德公園管委會，但是伊不可能委託丙○○什麼事情，也沒有提到區分所有權會議的事情，因為我們
    的立場是對立的，當時丙○○趕著出門就點點頭嗯嗯沒有說
    什麼就走了。伊開會前並沒有要求丙○○幫伊提案表達立場
    等語（見原審卷第83頁至第84頁），惟參酌證人即海德公園
    住戶陳麗真於原審審理時證稱：伊參94年5月間海德公園區
    分所有權人會議時，丙○○提案討論特A、特B兩戶是臨路，
    不想參入管理委員會，我們就這議題有很多人發表意見，討
    論蠻久的所以伊有印象。伊當是擔任那屆的文書委員。丙○○提案時有說他代表臨路的住戶，但他說代表哪一戶伊已經
    不記得了等語（見原審卷第80頁反面至第81頁）；及證人即
    被告戊○○於原審審理時證述：開會時副主委丙○○有替特
    A、特B提出是否要納入海德公園管委會的議案，伊當時覺得
    很奇怪因為這兩戶沒有出席會議，伊以為丙○○跟他們有認
    識所以才會提案等語（見原審卷第82頁）以觀，證人李文鴻
    與證人陳麗真、戊○○就證人李文鴻是否委託被告丙○○提
    案討論特A、特B兩戶不願加入管委會一節，證述內容互異，
    本院認應以與本件事件無利害關係之證人陳麗真之證述較可
    採信。被告丙○○所辯：開會前李文鴻曾以電話委託伊於會
    議中提案表示不加入社區管理，伊因而在簽到簿序30簽章欄
    上簽本人之名字等語，尚非無據。退步言之，縱證人李文鴻
    上述證詞屬實，被告丙○○身為海德公園社區之住戶兼副主
    委，對於證人李文鴻向其表示特A、特B兩戶不願加入海德公
    園住戶管理委員會管理之意，而於會議中提出此事項使全體
    所有權人討論表決，難認有何不當，其主觀上認為攸關住戶
    李文鴻之議案係其所提而於簽到簿原本序號30簽章欄上簽本
    人「丙○○」之名，況其並不負會議紀錄之整理 (見證人庚○○原審之證述)，尚難遽認其有偽造私文書之故意，所為
    與刑法第210條偽造或變造私文書，以無制作權之人冒用他
    人名義而制作該文書為要件之一 (最高法院47年台上字第
    226號判例參照)，須偽造、變造者有犯罪之故意為要件不符
    。再附表編號2所示即簽到簿原本序號30備註欄上所偽造「
    丁○○」之署押1枚，及簽到簿原本、影本序號11簽章欄上
    偽造之乙○○署押暨將簽到簿影本即附表編號4至編號10 所
    示「張明川」等人之署押塗銷，均係被告庚○○所偽造，被
    告丙○○並不知情等節，業據證人即被告庚○○於原審及本
    院證述在卷（見原審卷第76頁至第78頁反面、本院97年10月
    30日筆錄），檢察官認被告丙○○於偵查坦承在簽到簿上偽
    造「丁○○」之署押云云，核與實情不符，並無證據足證被
    告丙○○涉有上開犯行。
  雖證人丁○○、林沁柔、己○○分別於偵查中證述渠等未出
    席上述會議，亦未授權被告戊○○、丙○○、庚○○簽名等
    語；及太子公司之員工即證人謝欣蓉於偵查證述：其與被告
    庚○○幫忙上開會議之召開，彼等負責簽到簿，印象中未看
    到簽章欄由被告戊○○、丙○○先簽名，下方再簽由住戶名
    字等語，然上述行使偽造私文書及明知不實之事項，使公務
    員登載於職務上所掌之公文書等犯行，係被告庚○○單獨所
    為，被告丙○○、丙○○並不知情，未參與上開犯行，詳如
    上述，自難以證人丁○○等人上開證詞，推論被告戊○○、
    丙○○犯有公訴人所指之犯行。
  至卷附海德公園大廈住戶94年度區分所有權人大會會議紀錄
    、簽到簿、住戶規約等文件，僅能證明海德公園住戶所有權
    人會議之內容，住戶簽到出席等情形，無法據為認定被告丙○○、戊○○犯上開罪行之證據。
五、此外，本院且查無其他積極證據足認被告等犯上開犯行，原
    審為被告戊○○、丙○○無罪之諭知，認事、用法均無不當
    ，檢察官以原審判決被告戊○○、丙○○無罪不當為由上訴
    並無理由，應予駁回。
參、據上論斷，應依刑事訴訟法第依刑事訴訟法第369條第1項前
    段、第364條、第368條、第299條第1項前段、刑法第2條第1
    項、第216條、第210條、第214條、第219條、第55條前段、
    第55條後段 (修正前)、第41條第1項前段 (修正前)、修正
    前罰金罰鍰提高標準條例第2條、刑法施行法第1條之1第1項
    、第2項、中華民國96年罪犯減刑條例第2條第1項第3款、第
    7條，判決如主文。
    本案經檢察官甲○○到庭執行職務
中    華    民    國    97    年    11    月    20    日
            刑事第九庭    審判長法  官  江  德  千
                                法  官  許  旭  聖
                                法  官  康  應  龍
以上正本證明與原本無異。
檢察官及被告庚○○得上訴。
如不服本判決應於收受送達後十日內，向本院提出上訴書狀，其
未敘述上訴理由者，並得於提起上訴後十日內向本院補提理由書
(均須按他造當事人之人數附繕本)「切勿逕送上級法院」。
                                書記官  姚  錫  鈞
中    華    民    國    97    年    11    月    20    日
 附  表
┌──┬─────┬──────┬──────────┬────────┐
│編號│文件名稱  │ 偽造之欄位 │偽造之署名          │   備       註  │
├──┼─────┼──────┼──────────┼────────┤
│1   │簽到簿原本│序號11簽章欄│偽造「乙○○」之簽名│                │
│    │          │            │1枚                 │                │
├──┼─────┼──────┼──────────┼────────┤
│2   │簽到簿原本│序號26備註欄│偽造「林沁柔」之簽名│                │
│    │          │            │1枚                 │                │
├──┼─────┼──────┼──────────┼────────┤
│3   │簽到簿原本│序號30備註欄│偽造「丁○○」之簽名│                │
│    │          │            │1枚                 │                │
├──┼─────┼──────┼──────────┼────────┤
│    │          │            │                    │含偽造簽到簿影本│
│4   │簽到簿影本│序號11簽章欄│偽造「乙○○」之簽名│原稿上之偽造簽名│
│    │          │            │4枚                 │1枚及影印3份後送│
│    │          │            │                    │報備3枚，合計4枚│
│    │          │            │                    │。              │
├──┼─────┼──────┼──────────┼────────┤
│5   │簽到簿影本│序號26簽章欄│偽造「林沁柔」之簽名│含偽造簽到簿影本│
│    │          │            │4枚                 │原稿上之偽造簽名│
│    │          │            │                    │1枚及影印3份後送│
│    │          │            │                    │報備3枚，合計4枚│
│    │          │            │                    │。              │
└──┴─────┴──────┴──────────┴────────┘


司法院資訊處製作；財團法人民間司法改革基金會備份。
